【裁判字號】    90,上更(一),536
【裁判日期】    901128
【裁判案由】    違反森林法
【裁判全文】
臺灣高等法院臺南分院刑事判決          九十年度上更(一)字第五三六號      潛
      上  訴  人
      即  被  告  甲  ○  ○
右上訴人因違反森林法案件，不服臺灣臺南地方法院八十八年度訴字第一一一號中華
民國八十八年五月十二日第一審判決（起訴案號：臺灣臺南地方法院檢察署八十七年
度偵字第一二三二二號），提起上訴，經判決後，由最高法院發回更審，本院判決如
左：
      主      文
原判決撤銷。
甲○○於他人保安林內，擅自設置工作物，處有期徒刑柒月，緩刑年。
如附圖所示之工作物涼棚、住宅、水塔及「文廟古董企業有限公司」招牌壹個，均沒
收。
      事      實
一、甲○○明知坐落台南市○○區○○段三三六地號（起誤書誤載為同段三九三號）
    保安林地非其所有土地，係台南市政府代管之國有土地，該地上雖曾由甲○○之
    公公王元方所搭建鐵皮屋，嗣因颱風倒塌，喪失占有後，甲○○乃於八十二年間
    ，未經許可，擅自在前開台南市政府代管之台南市○○區○○段三三六地號國有
    之保安林內擴大占有重新建造如附圖所示面積○‧○二○六九八公頃建物，並設
    置涼棚、水塔及「文廟古董企業有限公司」招牌等工作物。
二、案經台南市政府向台南市警察局第四分局報請臺灣臺南地方法院檢察署檢察官偵
    查起訴。
      理      由
一、訊據上訴人即被告甲○○矢口否認有違反森林法之犯行，辯稱：該地段係伊前夫
    祖父於日據時代即已搭建木屋，政府來台後，也設置有門牌號碼，歷經整編後編
    為台南市○○區○○里○○路一二四號之二，後木屋因颱風倒塌，所以伊前夫王
    再成之父王元方於生前才於八十二年在原址重建，供伊母子居住，伊未於保安林
    內竊占土地云云。
二、經查：
(一)前揭時地被告在台南市政府代管之屬於他人保安林內建有木屋一棟，並設置設置
    涼棚、水塔及「文廟古董企業有限公司」招牌等工作物之事實，為被告所自承，
    復有照片二幀在卷可稽（見警卷第三頁）。該工作物確係設於坐落台南市○○區
    ○○段三三六地號上，占有面積為○‧○二○六九八公頃，亦經原審法院囑託台
    南市台南地政事務所測量，占用位置及面積如附圖所示，亦有該所八十八年三月
    二十五日台南地所二字第一○七五八號檢附如附圖複丈成果圖在卷可按（見一審
    卷第二十、二十一頁）。又坐落台南市○○區○○段三三六土地係中華民國所有
    之國有地，委由台南市政府代管，為保安林地，亦有土地登記簿謄本一件（見一
    審卷第三十三頁）及台南市政府八十七年八月三十一日八七南市建農字第二八五
    五五號函及附圖可憑（見警卷第四、五頁）。
(二)被告於警局偵訊時提出在原地即有鐵皮屋，被告亦供稱係其公公所建，惟為颱風
    吹襲倒塌，亦據其提出照片三幀為證（見警卷第十三、十四頁）；該鐵皮屋既已
    於八十二年倒塌，現址房屋係新築等情，為被告所不爭執，並有前後房屋之照片
    及該地保安林圖附卷可稽，則原屋既已倒塌，被告已喪失占有，其欲重新建築房
    屋，自應取得主管機關之許可，雖其爭執該址設有門牌號碼，使其誤信主管機關
    之默許，但興建房屋使用應先取得建築執照及使用執照許可方可使用，此為基本
    常識，乃被告並未經主管機關同意，該保安林地既未解編，被告自亦無從取得建
    築房屋之建築執照、使用執照，其竟私自興建房屋使用，且占有面積亦有擴大，
    此由前後房屋之照片可明顯看出，自無其係繼續前開占有而認追訴權消滅，是其
    於保安林地內私設工作物之情形已可確認。
(三)被告於本院前審雖辯稱：該新建之房屋及涼棚、水塔係其公公生前所建供其母子
    居住，該招牌係其前夫所立云云，然查被告於警訊、偵查中及原審審理時均供承
    係其所建所立，且於原審被告所具之答辯狀及本院前審上訴理由狀，亦陳述被告
    所建（見一審卷第十一頁背面），被告復提出戶籍謄本為證，然查依被告所提出
    之戶籍謄本所載，被告原係住台南市○○區○○路一一八號之一，於八十三年十
    一月二日始遷至現住之台南市○○區○○路一二四號之二，足見被告原非住居於
    該地，係於重建之後才遷居亦明，是被告於本院前審翻異前供，改稱係已去逝之
    公公王元方所建云云，顯非可採。
(四)綜上所述，被告所辯顯係事後卸責之詞，委無足採，本件罪證已臻明確，被告犯
    行堪以認定。
三、查被告於行為後，森林法業於八十七年五月二十七日修正公布，茲比較新舊森林
    法規定，應以舊森林法較有利於被告，依刑法第二條第一項但書，應適用有利於
    被告之舊森林法。核被告甲○○所為，係成立舊森林法第五十一條第二項、第一
    項於保安林內擅自設置工作物罪。原審以被告罪證明確，因予論罪科刑，固非無
    見；惟查(一)原判決疏未比較新舊森林法規定，即逕依舊森林法處罰，尚有未洽；
    (二)原判決對於該地號土地是否屬於他人之構成要件有關事項，未予認定，亦有不
    當。被告上訴意旨，指摘原判決量刑過重，雖無足取。但原判決既有可議，自屬
    無可維持，應由本院撤銷改判之。爰審酌被告犯罪之動機、目的、方法、所得利
    益所生損害、品行、智識程度、及犯罪後態度等一切情狀，量處有期徒刑七月。
    被告設置如附圖所示之工作物涼棚、住宅、水塔及「文廟古董企業有限公司」招
    牌一個等工作物，依法宣告沒收。
四、被告雖於七十七年間因竊盜罪，經臺灣臺南地方法院判處有期徒刑八月，緩刑三
    年確定，於八十年五月十八日緩刑期滿，有本院被告全國前案紀錄表在卷可查，
    被告因與前夫離婚，為撫養子女，無屋可住，而搭建簡陋房屋居住，並向主管之
    台南市政府陳情，願於九十一年四月底無異議配合自動他遷，有其提出之台南市
    政府九十年十一月十三日九十南市建農字第○七九四八三號函可憑，歷經此次科
    刑教訓後，當知所警惕，諒無再犯之虞，本院因認其所受宣告之刑，以暫不執行
    為適當，爰併諭知緩刑三年，以勵自新。
五、據上論斷，應依刑事訴訟法第三百六十九條第一項前段、第三百六十四條、第二
    百九十九條第一項前段，舊森林法第五十一條第一項、第二項、第四項，刑法第
    二條第一項但書、第十一條前段、第七十四條第二款，罰金罰鍰提高標準條例第
    一條前段，判決如主文。
本案經檢察官林炎昇到庭執行職務。
中  華  民  國      九  十      年      十  一      月      二十八      日
                                臺灣高等法院臺南分院刑事第五庭
                                    審判長法官  茆    臺    雲
                                          法官  李    文    福
                                          法官  蔡    長    林
右正本證明與原本無異。
如不服本判決，應於判決送達後十日內向本院提出上訴狀，其未敘述理由者並應於提
出上訴狀後十日內向本院補提理由書（應附繕本）。
                                    法院書記官  李    培    薇
中  華  民  國      九  十      年      十  一      月      二十九      日
附錄本案論罪科刑法條全文：
舊森林法第五十一條第一項、第二項、第四項：
  於他人森林，內擅自墾植或設置工作物者，處六月以上五年以下有期徒刑，得併科
三萬元以下罰金。
  前項之罪保安林犯之者，得加重其刑至二分之一。
  犯本條之罪者，其墾植物及工作物沒收之。


司法院資訊處製作；財團法人民間司法改革基金會備份。
